【裁判字號】    99,上訴,713
【裁判日期】    990930
【裁判案由】    偽造文書
【裁判全文】
臺灣高等法院臺南分院刑事判決      99年度上訴字第713號
上  訴  人  臺灣臺南地方法院檢察署檢察官
被      告  乙○○
選任辯護人  唐淑民  律師
            蕭道隆  律師
上列上訴人因被告偽造文書案件，不服臺灣臺南地方法院97年度
訴字第2297號中華民國99年6月23日第一審判決（起訴案號：臺
灣臺南地方法院檢察署97年度偵續字第104號），提起上訴，本
院判決如下：
    主  文
上訴駁回。
    理  由
一、公訴意旨以：被告蔡毓貞為案外人李政勳之配偶，2人於民
    國96年3月24日結婚；李政勳與甲○○原為男女朋友關係，2
    人曾於92年在美國同居，並生有1子宇駿；謝金霖則為蔡
    毓貞之前男友。李政勳於95年9月11日，因甲○○要求其認
    領宇駿事件，具狀向臺灣臺南地方法院聲請核發暫時保護
    令，請求禁止甲○○騷擾、通話、通信及遠離其住居所及工
    作場所。被告蔡毓貞為使李政勳取得暫時保護令，竟基於偽
    造文書之犯意，於民國95年6月23日上午8時6分許，前往不
    知情之謝金霖位於臺南市○○區○○街566號住處，以於不
    詳時間冒用甲○○名義向香港商雅虎資訊股份有限公司臺灣
    分公司（下稱雅虎公司）申設toto670921@yahoo.com.tw之
    電子信箱，偽造甲○○之名義，發送標題為「恨」字，內容
    為「李政勳，你很幸運找到這樣的女朋友，老天真是瞎了狗
    眼，在我告訴他那麼多事情後，它竟然還是要跟你在一起，
    我恨你，恨她，我不會放棄的‥她的資料我察的很清楚，我
    會一點一點的告訴她我們的事‥直到她放棄為止，等著看吧
    ！」之電子郵件（下稱本件電子郵件）寄至不知情之李政勳
    所使用之Sam_le e_18 @hotmail.com電子信箱，李政勳收受
    後，誤認本件電子郵件為甲○○所傳送，將之列印持向法院
    作為聲請暫時保護令之證物，以證明甲○○曾有騷擾行為之
    證據而行使之，足生損害於甲○○。案經甲○○先對李政勳
    提出告訴後，始循線查悉被告蔡毓貞上開犯行，進而對被告
    蔡毓貞提出告訴，因認被告蔡毓貞涉有刑法第210條、220條
    之偽造文書罪嫌。
二、證據能力方面：按被告以外之人於審判外之陳述，雖不符合
    刑事訴訟法規定傳聞證據得為證據之例外規定，而經當事人
    於審判程序同意作為證據，法院審酌該言詞陳述或書面陳述
    作成時之情況，認為適當者，亦得為證據。當事人、代理人
    或辯護人於法院調查證據時，知有刑事訴訟法第159條第1項
    不得為證據之情形，而未於言詞辯論終結前聲明異議者，視
    為有前項之同意，刑事訴訟法第159條之5亦有明文。本判決
    所引用具傳聞性質之供述證據，經本院於審理時提示檢察官
    、被告均表示無意見，迄於言詞辯論終結前亦未聲明異議，
    視為同意作為證據，本院審酌該等證據之取得過程並無瑕疵
    ，與本案待證事實間復具有相當之關聯性，自得採為證據。
    至本判決所引用之非供述證據，並無傳聞排除原則之適用，
    既經合法調查，應具有證據能力。
三、檢察官認被告涉犯偽造文書犯行，無非以下開證據為其論據
    ：(一)被告於偵訊時承認：其與李政勳於96年3月24日結婚，
    現為李政勳之配偶，婚前曾與謝金霖交往，本件電子郵件寄
    發期間，其任職於財團法人奇美醫院柳營分院（下稱奇美柳
    營分院）擔任放射師兼組長，其持有謝金霖住處鑰匙，pony
    kelly是其網路暱稱等語。(二)證人甲○○於偵訊時證述：其
    遭人冒用傳送本件電子郵件之情節；證人謝金霖於偵訊時證
    述其曾與被告交往，於95年6月間分手，被告持有其住處鑰
    匙，迄今未歸還，自其住處前往奇美柳營分院可於1小時內
    抵達，其未曾以toto670921@ yahoo.com.tw名義發送本件電
    子郵件，ponykelly是其被告使用之帳號，且其住處電腦未
    設密碼，被告會使用其住處電腦等語。(三)雅虎公司函附toto
    670921@yahoo.com.tw帳號申請人查詢資料、中華電信數據
    通信分公司南區客服中心回覆單、民事保護令聲請狀及所附
    本件電子郵件、奇美柳營分院97年11月19日（97）奇院柳資
    字第8982號函。(四)本件電子郵件記載寄件者為「甲○○toto
    670921@yahoo.com.tw」，依雅虎公司函附toto670921號帳
    號申請人查詢資料、中華電信數據通信分公司南區客服中心
    回覆單附件顯示，toto 670921@yahoo.com.tw信箱之使用人
    曾於96年6月23日15時19分許、同日21時48分許以60.248.54
    .76及59.113.12.35二個IP位址登入，而上開IP位址之用戶
    分別為奇美柳營分院及謝金霖，以及本件電子郵件申設人資
    料中備用信箱為ponykelly@hotmail.com。(五)被告供述其曾
    與謝金霖交往，持有謝金霖住處鑰匙，且在本件電子郵件寄
    發期間任職於奇美柳營分院；依謝金霖證述其與被告交往，
    於95年6月分手，迄今被告仍持有其住處鑰匙，而自其住處
    前往奇美柳營分院可於1小時內抵達，及ponykelly為被告使
    用之帳號；且奇美柳營分院97年11月19日（97）奇院柳資字
    第8982號函載明，該醫院供民眾使用之電腦無法收發e-mail
    ，其餘電腦則不對外開放，僅供院內同仁使用；又本件電子
    郵件所載內容，除知悉被告之夫相關感情糾紛且任職於奇美
    柳營分院之被告，難認其他人可利用謝金霖住處電腦及奇美
    柳營分院電腦寄發本件電子郵件等為其論據。
四、被告辯解及其選任辯護人為其辯護如下：
  (一)訊據被告堅詞否認冒用證人甲○○名義以toto670921@yahoo
    .com.tw帳號發送本件電子郵件至證人李政勳之電子信箱，
    並辯稱：其與謝金霖已於94年12月分手，其於95年4月始與
    李政勳交往，但不知李政勳與甲○○間有民事暫時保護令事
    件，且其不確定日後必會與李政勳結婚，實無冒用證人甲○
    ○發送本件電子郵件至李政勳之電子信箱之動機，證人謝金
    霖對於95年6月23日上午8時許，被告究竟是否在證人謝金霖
    住處乙節，所為陳述先後不一，本件電子郵件推測應是證人
    謝金霖為挽回與被告間之感情所傳送等語。
  (二)被告選任辯護人則以：證人謝金霖在地檢署迭次證述之證詞
    矛盾，顯有欲入被告於罪之惡意，且依奇摩雅虎公司函覆內
    容可知，自95年6月23日下午3時19分52秒起至95年6月30日
    上午10時55分46秒止，共有13次利用奇美醫院柳營分院60.
    248.54.76之IP位置，收發或瀏覽toto670921@yahoo.com.tw
    之電子信箱，而被告與證人謝金霖交往期間，證人謝金霖亦
    認識不少院內同事，本件亦有可能是謝金霖不甘與被告分手
    ，由愛生恨，委託奇美柳營分院同事，利用院內同事電腦進
    行報復等語。
五、按犯罪事實應依證據認定之，無證據不得認定犯罪事實；又
    不能證明被告犯罪者，應諭知無罪之判決，刑事訴訟法第15
    4條第2項、第301條第1項分別定有明文。又刑事訴訟法上所
    謂認定犯罪事實之證據，係指足以認定被告確有犯罪行為之
    積極證據而言，該項證據自須適合於被告犯罪事實之認定，
    始得採為斷罪資料；認定犯罪事實所憑之證據，無論係直接
    證據或間接證據，其為訴訟上之證明，須於通常一般之人均
    不致有所懷疑，而得確信其為真實之程度者，始得據為有罪
    之認定，倘其證明尚未達到此一程度，而有合理之懷疑存在
    ，復無其他調查途徑可尋，法院即應為無罪之判決（最高法
    院29年上字第3105號、76年臺上字第4986號判例意旨參照）
    。本件經查：
  (一)案外人李政勳與告訴人甲○○原為男女朋友關係，2人曾於
    92年在美國同居，並生有1子宇駿；被告婚前與證人謝金
    霖為前男女朋友關係，被告與案外人李政勳於96年3月24日
    結婚。案外人李政勳於95年9月12日具狀向臺灣臺南地方法
    院聲請對告訴人甲○○核發暫時保護令時，爰引載有「【寄
    件者：文綺toto670921@y ah oo.com.tw】【日期2006年6
    月23日8：06：45】【收件者Sam_lee_18@hotmail.com】【
    主旨：恨】【李政勳，你很幸運找到這樣的女朋友，老天真
    是瞎了狗眼，在我告訴他那麼多事情後，它竟然還是要跟你
    在一起，我恨你，恨她，我不會放棄的‥她的資料我察的很
    清楚，我會一點一點的告訴她我們的事‥直到她放棄為止，
    等著看吧！】等文字之電子郵件等情，業據告訴人甲○○及
    案外人李政勳於警詢及偵查中陳述明確，且經被告於原審及
    本院審理中供認在卷，並有案外人李政勳向本院聲請核發暫
    時保護令時所檢附之本件電子郵件影本1份在卷可稽（見95
    年度營偵字第1534號卷第5-9頁），堪可認定。
  (二)本件電子郵件雖載有「【寄件者：文綺toto670921@yahoo
    .com.tw】【日期2006年6月23日8：06：45】【收件者Sam_
    lee_18@hotmail.com】【主旨：恨】【李政勳，你很幸運找
    到這樣的女朋友，老天真是瞎了狗眼，在我告訴他那麼多事
    情後，它竟然還是要跟你在一起，我恨你，恨她，我不會放
    棄的‥她的資料我察的很清楚，我會一點一點的告訴她我們
    的事‥直到她放棄為止，等著看吧！】等文字，此觀本件電
    子郵件自明，然查，使用者必須先註冊成為香港商雅虎資訊
    股份有限公司臺灣分公司（以下簡稱雅虎公司）會員後，始
    得啟用電子郵箱服務收發email；而會員toto670921帳號註
    冊時間為西元2006年6月23日下午3時18分11秒，又會員申請
    帳號時，可能立即啟動電子信箱服務，又因資料庫串接因素
    產生數分鐘誤差，故toto670921帳號之「Creat Time」指會
    員申請帳號設立時間為西元2006年6月23日下午3時22分01秒
    ，又「Update Time」指會員修改個人會員資料（如：姓名
    、備用信箱、通訊電話、行動電話、通訊地址等）之時間為
    西元2006年6月26日下午1時45分16秒等情，有雅虎公司97年
    6月13日雅雅虎資訊（九七）字第0803號函、98年4月28日雅
    虎資訊（九八）字第00769號函文、99年3月31日雅虎資訊（
    九九）字第01530號函文附卷可考（見96年度偵續字第150號
    卷第64-65頁、原審卷第58頁、139頁）。依此，本件電子郵
    件既係雅虎公司會員帳號toto670921使用者，於95年6月23
    日下午3時18分11秒註冊成為會員，縱於註冊成為會員之同
    時啟用電子郵箱服務收發e-mail，亦不可能於95年6月23日
    下午3時18分11秒註冊成為會員前之95年6月23日上午8時6分
    ，以雅虎公司會員帳號toto670921發送本件電子郵件，是
    本件電子郵件應非於95年6月23日上午8時6分自雅虎公司會
    員帳號toto670921傳送，已可認定。
  (三)再者，「hotmail」電子郵件服務中，收信時間為收件者之
    WLID( Windows Live ID）時區設定之時間，又郵件儲存於
    「hotmail」電子郵件收件匣時，收件日期及寄件者信箱雖
    無法於寄件者寄信之際或收件者收信之際更改，惟無法判斷
    本件電子郵件是否係由登入「hotmail」電子郵件信箱後直
    接列印出之資料，若為另存於本機資料夾再列印，則有可能
    經由人為修改；一般而言，寄信者有可能透過更改寄件者之
    電腦所設之時間，使所顯示之寄件日期與時間與真實寄件日
    期與時間不同，而本件電子郵件所示日期95年6月23日上午8
    時6分，係使用者在註冊時選擇國家與顯示時區，註冊後也
    可以自行更改國家與顯示時區的設定等情，此有臺灣微軟股
    份有限公司（以下簡稱微軟公司）99年1月8日微軟法字第99
    0108-11號函，99年4月27日微軟法字第990427之1號函附卷
    可參（見本院卷第113頁、第142頁-143頁）。本件電子郵件
    顯示【寄件者：文綺toto670921@yahoo.com.tw、日期200
    6年6月23日8：06：45】等資料，核與【toto670921@yahoo.
    com.tw】雅虎公司會員帳號設立於（西元）2006年6月23日
    下午3時18分11秒，已有時間先後順序不合理現象，再參以
    寄件者至有可能透過更改寄件者之電腦所設之時間，使所顯
    示之寄件日期與時間與真實寄件日期與時間不同，故本件電
    子郵件所示寄件者以雅虎公司會員帳號toto670921之寄件日
    期95年6月23日上午8時6分，既與事實不符，公訴人指訴被
    告寄送本件電子郵件之寄件日期為95年6月23日上午8時6分
    ，自不可採。
  (四)又雅虎公司會員帳號toto670921於95年6月23日下午3時18分
    11秒註冊時，其登錄之備用信箱為Ponykelly@hotmail.com
    ，通訊地址為新營市○○路50號，該會員帳號於同日下午3
    時19分許、下午3時25分、下午3時43分、下午5時6分以IP位
    址60.248.54.76之用戶奇美柳營分院登入，於同日下午9時
    48分許以IP位址59.113.12.35之用戶謝金霖登入等情，此有
    會員帳號toto670921查詢表附卷可憑（見95年度營偵字第15
    34號卷第18-19頁、21頁、23頁）。被告於偵查中固坦承其
    曾以「Ponykelly」申請電子郵件帳號，惟關於是否有以「
    Ponykelly」向微軟公司申請「Hotmail」會員帳號乙節，已
    無印象等情（見96年度偵續字第150號卷第75頁）。然查，
    「Hotmail」、「MSN」係位於美國之美商微軟公司所提供及
    管理之電子郵件服務，然「Hotmail」、「MSN」電子郵件帳
    號在使用者申請書，並不會要求使用者提供中文姓名、身分
    證字號、地址、電話等資料，故美國「Hotmail」、「MSN」
    系統亦無法僅依中文姓名、身分證字號或地址，反查使用者
    是否具備美國「Hotmail」、「MSN」系統之電子郵件資訊等
    情，此有微軟公司97年11月17日微軟法字第971117之7號函
    附卷足考（見96年度偵續字第104號卷第34頁），據此尚難
    認定被告確有向微軟公司申請「Hotmail」會員帳號「Ponyk
    elly」，退步言之，縱被告有向微軟公司申請「Hotmail」
    會員帳號「Ponykelly」，然以現今社會網路科技發達，網
    路使用普及，他人透過「Hotmail」、「MSN」各種方式得悉
    被告向微軟公司申請「Hotmail」會員帳號「Ponykelly」之
    訊息，非屬難事，尚不得僅以雅虎公司會員帳號toto670921
    於95年6月23日下午3時18分11秒註冊時，登錄備用信箱為Po
    nykelly@hotmail.com，遽予推認雅虎公司會員帳號toto670
    92之真實註冊使用者為被告本人。
  (五)雅虎公司會員帳號toto670921於95年6月23日下午3時18分11
    秒註冊後，於同日下午3時19分許、3時25分、3時43分、5時
    6分以IP位址60.248.54.76之用戶奇美柳營分院登入，於同
    日下午9時48分許以IP位址59.113.12.35之用戶謝金霖登入
    ，然本件電子郵件本件電子郵件並非於95年6月23日上午8時
    6分自雅虎公司會員帳號toto670921傳送等情，已如上述，
    再參酌證人謝金霖於偵訊中初證述：我於95年6月23日早上8
    點上班，我離開時乙○○還在我家等語（見96年度偵續字第
    150號卷第13頁），嗣改證述：95年6月23日我有在家，乙○
    ○在我那裡等語（見96年度偵續字第150號卷第23頁），復
    改證稱：我於95年6月23日上午8時6分在家睡覺，但不確定
    乙○○是否在我家等語（96年度偵續字第150號卷第50頁）
    ，是其關於其本人及被告於95年6月23日是否在證人謝金霖
    住處之證詞先後不一，且告訴人亦就本件電子郵件對證人謝
    金霖提出偽造文書告訴，是證人謝金霖在偵訊中就關於自身
    是否涉犯偽造文書罪嫌之犯罪事實，所為不利於被告之證述
    ，尚難遽予採信。又雅虎公司會員帳號toto670921於95年6
    月23日下午3時18分11秒註冊後之同日下午3時19分許、3時
    25分、3時43分、5時6分，固以IP位址60.248.54.76之用戶
    奇美柳營分院登入，然查，IP位址60.248.54.76係奇美柳營
    分院向中華電信承租做為全院同仁存取網際網路查詢資料及
    接收電子郵件使用，不分科室單位，故無法提供確切人員名
    單，且該院有3部自動掛號電腦供民眾現場掛號，有2部電腦
    供民眾用藥資訊查詢，以上電腦並未設定Email收發功能，
    其餘電腦並不開放非院內同仁使用等情，此有奇美柳營分院
    97年10月14日（九七）奇院柳資字第8740號函、97年11月19
    日（九七）奇院柳資字第8982號函附卷足考（見96年度偵續
    字第104號卷第15頁、33頁），被告雖自承其任職於奇美柳
    營分院，然該院同仁既均得使用IP位址60.248.54.76存取網
    際網路查詢資料及接收電子郵件，公訴人既不能證明究係何
    人所使用，且不能證明雅虎公司會員帳號toto67092之真實
    註冊使用者為被告本人，尚不得僅以被告任職於奇美柳營分
    院，有利用IP位址60.248.54.76之機會，即予推斷本件電子
    郵件必為被告所寄送。
  (六)末者，案外人李政勳與告訴人甲○○原為男女朋友關係，2
    人曾於92年在美國同居，並生有1子宇駿；被告婚前與證
    人謝金霖為前男女朋友關係，案外人與告訴人甲○○於95年
    間有聲請暫時保護令事件，其後被告與案外人李政勳於96年
    3月24日結婚等情，為被告所是認，然知悉並關切被告與案
    外人李政勳、告訴人甲○○、證人謝金霖上開感情糾紛者，
    並非必為被告一人，自難僅以被告係上開4人感情糾紛當事
    人，遽予認定係被告利用證人謝金霖住處電腦及奇美柳營分
    院電腦寄發本件電子郵件。
六、綜上所述，依檢察官所提出之證據方法，尚無從認定被告確
    有被訴偽造文書之犯行，即尚難達一般人可確信為真實而無
    其他合理懷疑之程度，是本件被告之犯行尚屬不能證明。原
    審以不能證明被告犯罪，諭知被告無罪，核無不合。檢察官
    上訴意旨仍執陳詞指摘原判決採證不當，為無理由，應予駁
    回。
據上論結，應依刑事訴訟法第368條，判決如主文。
本案經檢察官劉得鉦到庭執行職務。
中    華    民    國    99    年    9     月    30    日
                  刑事第二庭    審判長法  官  葉居正
                                      法  官  陳欽賢
                                      法  官  張桂美
以上正本證明與原本無異。
檢察官如不服本判決應於收受本判決後十日內向本院提出上訴書
，其未敘述上訴理由者並得於提起上訴後十日內向本院補提理由
書。
                                      書記官  魏芝雯
中    華    民    國    99    年    9     月    30    日

司法院資訊處製作；財團法人民間司法改革基金會備份。
